臺灣臺南地方法院新市簡易庭民事簡易判決
109年度新簡字第446號
原      告  玉山商業銀行股份有限公司


法定代理人  黃男州  
訴訟代理人  柯柏實  
            邱炫嘉  
            朮鴻信  

被      告  王雯鈴  


            王峻傑  

兼上二人  
訴訟代理人  王俊英  
參  加  人  中國信託商業銀行股份有限公司


法定代理人  利明献  


訴訟代理人  張明賢  

上列當事人間請求撤銷遺產分割行為等事件，經本院於民國109
年12月29日言詞辯論終結，判決如下：
    主      文
原告之訴駁回。
訴訟費用新臺幣貳仟陸佰伍拾元由原告負擔。
參加訴訟費用新臺幣壹仟元由參加人負擔。
    事實及理由
壹、程序方面：
一、按就兩造之訴訟有法律上利害關係之第三人，為輔助一造起
    見，於該訴訟繫屬中，得為參加，民事訴訟法第58條第1項
    定有明文。查本件參加人主張其為被告王俊英之債權人，並
    提出臺灣新北地方法院（下稱新北地院）債權憑證為佐（本
    院卷第195-197頁），堪信參加人對於被告王俊英確有債權
    存在。本件原告主張撤銷被告間就被繼承人王全忠之遺產所
    為之遺產分割協議，若原告於本件訴訟獲得勝訴判決，則參
    加人確將因本判決之結果，間接受有其對於被告王俊英之債
    權可獲清償之利益，自應認有法律上利害關係，核其為輔助
    原告聲明參加訴訟，尚無不合，應予准許。
二、訴狀送達後，原告不得將原訴變更或追加他訴。但請求之基
    礎事實同一者，不在此限，民事訴訟法第255條第1項第2定
    有明文。本件原告起訴時原請求：㈠被告就被繼承人王全忠
    所遺如附表編號2所示之土地，於民國109年5月18日所為遺
    產分割協議之債權行為及所為分割繼承登記之物權行為均應
    予撤銷。㈡被告王雯鈴、王峻傑應將前項土地所為分割繼承
    登記予以塗銷，回復為全體繼承人公同共有。嗣因查悉被繼
    承人王全忠所遺之遺產尚有如附表編號1、3、4所示之土地
    及存款，而具狀追加如附表編號1、3、4所示之土地及存款
    為撤銷之標的，並變更聲明為：㈠被告就被繼承人王全忠所
    遺如附表所示之遺產（下稱系爭遺產），於109年5月18日所
    為遺產分割協議之債權行為及所為分割繼承登記之物權行為
    均應予撤銷。㈡被告王雯鈴、王峻傑應將如附表編號1、2所
    示之土地所為分割繼承登記予以塗銷，回復為全體繼承人公
    同共有。本件原告追加撤銷遺產分割之標的，核其請求之基
    礎事實相同，揆諸前揭規定，於法並無不合，應予准許。
三、被告等經合法通知，無正當理由，均未於最後言詞辯論期日
    到場，核無民事訴訟法第386條各款所列情形，爰依原告之
    聲請，由其一造辯論而為判決。
貳、實體方面：
一、原告起訴主張：
  ㈠被告王俊英前向原告申請信用卡使用，惟被告王俊英逾期未
    清償消費款，迄今仍積欠原告新臺幣（下同）248,882元及
    利息、相關費用未清償。原告於調查被告王俊英財產狀況時
    ，發現系爭遺產原為訴外人即被繼承人王全忠所有，而被告
    王俊英為被繼承人王全忠之繼承人，且未拋棄繼承，被告應
    與其他繼承人共同繼承系爭遺產，詎被告王俊英為避免遭原
    告聲請強制執行，竟與被告王雯鈴、王峻傑協議將如附表編
    號1、2所示之土地（下稱系爭土地）分歸被告王雯鈴、王峻
    傑取得，等同被告王俊英將已繼承之公同共有之財產無償讓
    與被告王雯鈴、王峻傑，積極減少被告王俊英之責任財產，
    顯有害於原告之債權，原告自得依民法第244條第1項規定，
    請求撤銷被告等就系爭遺產，所為之遺產分割協議之債權行
    為及分割繼承登記之物權行為，並依同條第4項規定，請求
    被告王雯鈴、王峻傑塗銷系爭土地之分割繼承登記，回復為
    被告全體繼承人公同共有。被告等抗辯渠等間之遺產分割協
    議非無償行為，而係被告王俊英對被告王雯鈴、王峻傑支付
    父母喪葬費之補償，被告等應提出實證，爰依民法第244條
    第1項、第4項之規定，提起本件訴訟。
  ㈡並聲明：如上開變更後之聲明所示。
二、被告等則辯以：
  ㈠本件係原告與被告王俊英之債務所生，與被告王雯鈴、王峻
    傑無涉，被告王俊英近年來財務狀況欠佳，積欠數家銀行逾
    130餘萬元，父親即被繼承人王全忠數年前腦中風成為植物
    人，母親腎臟病身體欠佳需聘外籍看護照顧，被告王俊英離
    婚後獨力扶養二女，又要照顧雙親，導致財務狀況日益惡化
    ，被告等3人雖共同支付雙親生前照護費用，然被告王雯鈴
    、王峻傑負擔較多費用，雙親之喪葬費用約62萬元，僅靠勞
    保遺屬喪葬津貼支付，尚有差額約40萬元，均由被告王雯鈴
    、王峻傑支付，故被告王俊英主動放棄繼承被繼承人王全忠
    所遺之系爭土地，以為補償，但因不諳法律規定，而未辦理
    拋棄繼承。是被告王俊英並非將應繼分無償讓與被告王雯鈴
    、王峻傑，而係對被告王雯鈴、王峻傑債務之補償。
  ㈡並均聲明：原告之訴駁回。
三、參加人則以：參加人對被告王俊英尚有308,816元及利息之
    債權，參加人業已取得新北地院107年度司執字第45991號債
    權憑證，參加人就本件原告與被告等間撤銷遺產分割訴訟有
    法律上利害關係，為輔助原告而參加本件訴訟等語。
四、本院得心證之理由:
  ㈠原告就其主張之事實，固據其提出臺灣臺北地方法院107年度
    司執字第106698號債權憑證、家事事件公告查詢結果、土地
    登記謄本、異動索引、被告等之戶籍謄本等資料為證（本院
    卷第21-23、41-45、95-101、129-131頁），並經本院依職
    權向臺南市新化地政事務所調取系爭遺產辦理分割繼承登記
    資料查核無誤，堪信屬實。
  ㈡按債務人應以全部財產對其債務之履行負其責任，故債務人
    因其行為減少責任財產致害及債權者，債權人為保全債權，
    依民法第244條第1項、第2項之規定，固得聲請法院撤銷之
    。惟債權人得依民法第244條規定行使撤銷權者，以債務人
    所為非以其人格上之法益為基礎之財產上之行為為限，若單
    純係財產利益之拒絕，如贈與要約之拒絕、第三人承擔債務
    之拒絕、繼承或遺贈之拋棄，自不許債權人撤銷之（最高法
    院69年度台上字第1271號裁判意旨、73年度第2次民事庭總
    會決議參照）。本件被告間就系爭土地固協議由被告王雯鈴
    、王峻傑為分割繼承之登記而取得系爭土地之所有權（被告
    王雯鈴、王峻傑各自取得之應有部分如附表「分割協議結果
    」欄所示），然被告王俊英同意系爭土地由被告王雯鈴、王
    峻傑共同繼承乃係基於繼承人之身分關係，考量被繼承人王
    全忠生前照護費用多由被告王雯鈴、王峻傑負擔，且身故後
    之喪葬費用除勞保喪葬津貼給付外，剩餘喪葬、祭祀費用均
    由被告王雯鈴、王峻傑負擔，被告王俊英並未一起分擔，有
    被告提出之晉生慢性醫院呼吸照護病房委託書、喪葬費用收
    據、臺南市殯葬管理所規費收據、臺南市善化區公所自行收
    納款項統一收據（納骨堂櫃位、牌位使用管理）、祭祀委託
    書、臺南市善化區納骨堂骨灰（骸）位使用權狀在卷可稽（
    本院卷第167-169、207-215、225-227、233頁），且被告王
    俊英依遺產分割協議亦取得被繼承人王全忠所遺如附表編號
    3、4所示之存款。是被告間所為之遺產分割協議並非無償行
    為，而是有償行為。
  ㈢另原告就其主張被告等所為本件分割協議係屬無償並未舉證
    ，尚難認定該分割協議為被告王俊英所為之無償行為。況債
    權人審酌貸款條件所評估者，應係債務人本身之資力，通常
    不會就債務人之被繼承人資力併予評估，故債權人自應以債
    務人個人之財產為其信賴之基礎，其對於債務人之被繼承人
    財產之期待，亦難認有保護之必要。
  ㈣綜上所述，原告依據民法第244條第1項、第4項規定，請求
    撤銷被告間就被繼承人王全忠所遺留系爭遺產之遺產分割協
    議意思表示及分割繼承登記行為，並請求被告王雯鈴、王峻
    傑將系爭土地之分割繼承登記塗銷，回復為被告全體繼承人
    公同共有，均無理由，應予駁回。
五、本件事證已臻明確，兩造其餘攻擊防禦方法及舉證，均無礙
    勝負判斷，爰不一一論列，附此敘明。
六、按訴訟費用，由敗訴之當事人負擔；法院為終局判決時，應
    依職權為訴訟費用之裁判，民事訴訟法第78條、第87條第1
    項分別定有明文。經核本件訴訟費用為2,650元（即第一審
    裁判費），應由敗訴之原告負擔，爰確定如主文第2項所示
    ；另參加訴訟費用1,000元，依民事訴訟法第86條第1項前段
    規定，由參加人負擔。
七、結論：本件原告之訴為無理由。爰依民事訴訟法第436條第2
    項、第385條第1項前段、第78條、第86條第1項前段、第87
    條第1項，判決如主文。
中　　華　　民　　國　　110 　年　　1 　　月　　12　　日
                    新市簡易庭  法  官  曾仁勇
附表：
編號 種類 財產所在地或名稱 權利範圍/價額 分割協議結果  1 土地 臺南市○○區○○○段000地號 8分之1 王雯鈴繼承1/24、王峻傑繼承2/24  2 土地 臺南市○○區○○○段00000地號 8分之1 王雯鈴繼承1/24、王峻傑繼承2/24  3 存款 安定郵局活期儲蓄存款 3,714元 王俊英繼承  4 存款 安定區農會活期存款 2,303元 王俊英繼承 
以上正本係照原本作成。
如不服本判決，應於判決送達後20日內，向本院提出上訴狀並表
明上訴理由，如於本判決宣示後送達前提起上訴者，應於判決送
達後20日內補提上訴理由書（須附繕本）。
如委任律師提起上訴者，應一併繳納上訴審裁判費。
中　　華　　民　　國　　110 　年　　1 　　月　　12　　日
                                書記官 吳佩芬